【裁判字號】    95,訴,2534
【裁判日期】    950428
【裁判案由】    返還不當得利
【裁判全文】
臺灣臺北地方法院民事判決              95年度訴字第2534號
原      告  乙○○
訴訟代理人  楊進興律師
被      告  辛○○
            庚○○
            丙○○
            癸○○○
            壬○○○
            甲○○
            己○○
            丁○○
共      同
訴訟代理人  戊○○○
上列當事人間請求返還不當得利事件，本院於民國95年4月11日
辯論終結，判決如下：
    主    文
被告辛○○、庚○○、丙○○、癸○○○、壬○○○應分別給付
原告新臺幣壹拾柒萬伍仟元，及被告辛○○、丙○○、癸○○○
自民國九十五年四月二日起，被告庚○○、壬○○○自民國九十
五年三月十八日起，均至清償日止，按年息百分之五計算之利息
。
被告甲○○、己○○、丁○○應連帶給付原告新臺幣壹拾柒萬伍
仟元，及自民國九十五年三月十八日起至清償日止按年息百分之
五計算之利息。
訴訟費用由被告辛○○、庚○○、丙○○、癸○○○、壬○○○
負擔六分之五，餘由被告甲○○、己○○、丁○○連帶負擔。
本判決第一項於原告分別以新臺幣伍萬捌仟元為被告辛○○、庚○○、丙○○、癸○○○、壬○○○供擔保後，得假執行。但被
告辛○○、庚○○、丙○○、癸○○○、壬○○○如各以新臺幣
壹拾柒萬伍仟元為原告預供擔保，得免為假執行。
本判決第二項於原告以新臺幣伍萬捌仟元供擔保後，得假執行。
但被告甲○○、己○○、丁○○如以新臺幣壹拾柒萬伍仟元為原
告預供擔保，得免為假執行。
    事實及理由
一、原告起訴主張：被告辛○○、庚○○、丙○○、癸○○○、
    壬○○○，與甲○○、丁○○、己○○之被繼承人周萬吉（
    已於民國89年7月30日死亡）6人（下稱辛○○等6人）於77
    年6月25日將其所有坐落台北市○○區○○段1小段835-2地
    號土地（下稱系爭土地）應有部分合計1萬分之8748出賣予
    原告（當時土地係登記辛○○、庚○○、丙○○、癸○○○
    、壬○○○、周萬吉之被繼承人周福水應有部分1萬分之437
    4及辛○○應有部分1萬分之4374，合計應有部分1萬分之874
    8），總價金新台幣（下同）350萬元，雙方並訂有不動產買
    賣契約書（下稱系爭買賣契約），原告並已於77年間支付價
    款280萬元。嗣因周福水死亡時其應有部分尚未辦理繼承登
    記，故先將辛○○應有部分1萬分之4374依約辦理移轉登記
    予原告指定之登記名義人即訴外人陳惠津。詎被告竟於89年
    10月將系爭土地另行出售予訴外人趙廣生，並於89 年11月
    辦理移轉登記完畢。又原告於89年11月間起訴請求被告應負
    給付不能之損害賠償責任，經本院89年度重訴字第2311號、
    臺灣高等法院90年度重上字第396號及最高法院92 年度台上
    字第2548號裁判（下稱前案判決）認定兩造就系爭土地應有
    部分1萬分之4374（即原登記為周福水名下之應有部分），
    已達成解除契約之合意，則辛○○等6人已無受領該應有部
    分價金105萬元（按總價金350萬元，原告已付價金280萬元
    ，土地已過戶一半即175萬元，未過戶另一半之已付價金為
    105 萬元）之法律上原因。為此，爰依民法第179條之規定
    ，請求被告辛○○、庚○○、丙○○、癸○○○、壬○○○
    每人各返還原告175,000元；另被告甲○○、丁○○、己○○依繼承之法律關係應連帶返還原告175,000元等語，並聲
    明：（一）如主文第1、2項所示。（二）原告願供擔保，請
    准宣告假執行。
二、被告則以：依系爭買賣契約關於付款方法之約定，原告應於
    (1)訂約時給付70萬元、(2)77年6月28日備妥繼承及過戶有關
    書類證件時支付120萬元、(3)俟辛○○應有部分1萬分之4374
    過戶完畢5天內支付20萬元、(4)俟辦妥繼承登記，並備妥產
    權過戶書類時交付100萬元、(5)俟過戶完畢領出原告名義之
    新權利書狀後5天內支付40萬元，且有關周福水繼承登記所
    需費用應由原告負擔。嗣原告已於77年8月15日代為辦妥繼
    承登記，依上開約定，原告應給付之價款為310萬元，惟原
    告僅支付280萬元，尚積欠30萬元，經被告屢次催討均置之
    不理，依系爭買賣契約第8條前段之約定，被告自得解除契
    約並沒收原告所給付之價款，故被告自無不當得利可言。況
    原告嗣後將辛○○出售之應有部分，以陳惠津名義再出賣予
    訴外人周陳守順，得款23,603,158元，顯見原告並未受有損
    害，反而獲取暴利等語置辯，並聲明：原告之訴及其假執行
    之聲請均駁回。如受不利判決，願供擔保請准免為假執行。
三、經查，原告於77年6月25日以總價金350萬元與辛○○等6人
    就系爭土地應有部分1萬分之8748簽訂系爭買賣契約，並已
    交付價金280萬元，辛○○等6人將其中應有部分1萬分之437
    4移轉登記予原告指定之登記名義人陳惠津，其餘部分則遲
    未辦理。嗣被告辛○○、庚○○、丙○○、癸○○○、壬○○○又就系爭土地應有部分1萬分之3645於89年10月20日與
    趙廣生簽訂另一不動產買賣契約，總價金16,925,100元，而
    周萬吉應有部分1萬分之729，則依土地法第34條之1規定，
    將其應得價金3,385,020元提存於法院，由其繼承人即被告
    甲○○、丁○○、己○○領取。其後原告因系爭土地買賣糾
    紛依給付不能之法律關係訴請被告負損害賠償責任，經前案
    判決依證人詹萬福、趙廣生之證詞及被告辛○○、庚○○、
    丙○○、癸○○○、壬○○○與趙廣生簽訂買賣契約之過程
    ，認定系爭買賣契約就未履行部分已經合意解除，被告已無
    給付之義務，而駁回原告之請求確定在案。之後原告復依兩
    造之約定先位請求被告加倍返還價款210萬元，並依民法第2
    59條之規定備位請求被告返還價款105萬元，亦經本院93 年
    度訴字第1588號、臺灣高等法院94年度上易字第569號以系
    爭買賣契約未履行部分合意解除，並不當然適用民法第259
    條之規定為由，判決駁回原告之訴確定等情，為被告所不爭
    執，且有系爭買賣契約，前案判決及本院93年度訴字第1588
    號、臺灣高等法院94年度上易字第569號判決為證（見本院
    卷第7至63頁），堪信為真實。
四、按確定判決之既判力，固以訴訟標的經表示於主文判斷之事
    項為限，判決理由並無既判力。但法院於判決理由中，就訴
    訟標的以外當事人主張之重要爭點，本於當事人辯論之結果
    已為判斷時，其對於此重要爭點所為之判斷，除有顯然違背
    法令情形，或當事人已提出新訴訟資料，足以推翻原判斷之
    情形外，應解為在同一當事人就該重要爭點所提起之訴訟中
    ，法院及當事人就該已經法院判斷之重要爭點法律關係，皆
    不得作任何相反之判斷或主張，始符民事訴訟之誠信原則（
    最高法院92年度台上字第315號判決意旨可資參照）。查系
    爭買賣契約未履行部分是否已經合意解除乃前案判決之重要
    爭點，並經兩造於該案為辯論且經法院判斷，有前案判決可
    據，而前案判決之認定並無違背法令之處，且被告復未提出
    新訴訟資料，足以推翻前案判決之判斷，揆諸前揭說明，本
    院自應受該爭點效之判斷拘束，被告抗辯系爭買賣契約係因
    原告未依約付款，經被告依系爭買賣契約第8條前段之約定
    ，解除系爭買賣契約並沒收原告所給付之價款云云，不僅與
    其等在前案之主張相左，且與前案判斷不同，自無可採。
五、次按無法律上之原因而受利益，致他人受損害者，應返還其
    利益。雖有法律上之原因，而其後已不存在者，亦同，民法
    第179條定有明文。查如前所述，辛○○等6人業已受領價款
    280萬元，但只移轉登記其中一半土地（即登記被告辛○○
    名下部分），茲兩造既已合意解除另一半未履行土地部分（
    即原登記在周福水名下部分），則辛○○等6人就此部分所
    受領之價款105萬元【計算式：280－（380÷2）＝105】即
    無法律上之原因，原告依前開規定請求返還，非無理由。至
    被告雖稱：原告嗣後將辛○○出售之應有部分，以陳惠津名
    義再出賣予周陳守順，得款23,603,158元，顯見原告並未受
    有損害，反而獲取暴利等語，惟查，原告所出售部分之土地
    係依系爭買賣契約所取得，縱因出售而獲利，亦與系爭買賣
    契約未履行部分土地所受之損害無涉，被告以此為辯，顯無
    足取。
六、再按繼承人自繼承開始時，除本法另有規定外，承受被繼承
    人財產上之一切權利、義務；繼承人對於被繼承人之債務，
    負連帶責任，民法第1148條前段、第1153條第1項分別定有
    明文。綜上所述，兩造就系爭買賣契約未履行部分既已合意
    解除，則辛○○等6人受領該未履行部分之價款即無法律上
    之原因，依民法第179條之規定，辛○○等6人自有返還之義
    務。又被告甲○○、己○○、丁○○為周萬吉之繼承人，依
    法應就周萬吉之債務負連帶清償責任。從而，原告依民法第
    179條之規定請求（一）被告辛○○、庚○○、丙○○、癸○○○、壬○○○應分別給付原告175,000元，及自起訴狀
    繕本送達之翌日即被告辛○○、丙○○、癸○○○自95 年4
    月2日起、被告庚○○、壬○○○自95年3月18日起，均至清
    償日止，按年息5%計算之利息；（二）被告甲○○、己○○
    、丁○○應連帶給付原告175,000元，及自起訴狀繕本送達
    之翌日即95年3月18日起至清償日止按年息5%計算之利息，
    為有理由，應予准許。
七、假執行之宣告：
    兩造陳明願供擔保聲請宣告假執行或免為假執行，經核均與
    規定相符，爰分別酌定相當之擔保金額予以宣告。
八、兩造其餘之攻擊或防禦方法及未經援用之證據，經本院斟酌
    後，認為均不足以影響本判決之結果，自無逐一詳予論駁之
    必要，併此敘明。
九、訴訟費用負擔之依據：民事訴訟法第78條、第85條。
中    華    民    國    95    年    4     月    28    日
                                  民事第五庭法官 林秀圓
正本係照原本作成
如對本判決上訴，須於判決送達後廿日內向本院提出上訴狀
中    華    民    國    95    年    4     月    28    日
                                          書記官 林蓮女


司法院資訊處製作；財團法人民間司法改革基金會備份。
